【裁判字號】    98,台上,1534
【裁判日期】    980821
【裁判案由】    請求損害賠償
【裁判全文】
最高法院民事判決            九十八年度台上字第一五三四號
上  訴  人  甲○○
            乙○○
共      同
訴訟代理人  林榮和律師
上  訴  人  丙○○（即鍾輝煌之承受訴訟人）
訴訟代理人  李明益律師
上  訴  人  戊○○
            丁○○
            己○○
共      同
訴訟代理人  方春意律師
上  訴  人  庚○○（即鍾庚○○）
被 上訴 人  中央存款保險股份有限公司
法定代理人  辛○○
訴訟代理人  李慶榮律師
            孫守濂律師
上列當事人間請求損害賠償事件，上訴人對於中華民國九十七年
六月三十日台灣高等法院高雄分院第二審更審判決（九十六年度
重上更(二)字第二五號），提起上訴，本院判決如下：
    主  文
原判決廢棄，發回台灣高等法院高雄分院。
    理  由
本件訴訟上訴本院後，鍾輝煌已於民國九十八年六月二十日死亡
，經其繼承人丙○○聲明承受訴訟，核無不合。又本件係連帶債
務涉訟，其訴訟標的對於共同訴訟人必須合一確定，連帶債務人
即上訴人甲○○以次六人非基於個人關係提起上訴之行為，依民
事訴訟法第五十六條第一款規定，其效力及於同造共同訴訟人庚
○○，爰併列為上訴人，合先敘明。
次查被上訴人主張：訴外人鍾瑞梓於八十二年三月九日起至八十
五年五月間止擔任屏東縣高樹鄉農會總幹事，上訴人甲○○、乙
○○、丙○○（被繼承人鍾輝煌）及庚○○（下稱甲○○等四人
）為其職務保證人；訴外人溫瑞林自八十二年三月九日起至八十
五年七月間止擔任該農會秘書，上訴人戊○○、丁○○、賴有妺
（下稱戊○○等三人）為其職務保證人，並簽訂員工保證書，依
該保證書第四條約定，被保人如有不法情事造成高樹鄉農會損害
時，保證人應負連帶賠償責任。鍾瑞梓任職總幹事期間，與擔任
理事長之訴外人陳寶明為取得資金集中利用，藉職務之便，或以
自己名義，或以親友名義，大量分散借款集中使用，並違反高樹
鄉農會於八十三年十一月十五日以前所訂之土地、建物鑑估標準
，以逾如原判決附表（下稱附表）一編號一至三「農會承辦員查
估擬貸款金額」欄所示金額貸放如「核貸金額」欄所示金額；另
鍾瑞梓、溫瑞林共同基於不法利益，由鍾瑞梓指示溫瑞林以逾如
附表一編號四至六「農會承辦員查估擬貸款金額」欄所示金額批
示貸放如「核貸金額」欄所示金額，導致逾期及不良放款無法回
收，損害伊之權益等情，依職務保證之法律關係，求為命甲○○
等四人連帶給付伊新台幣（下同）一千六百八十四萬六千元；及
上訴人連帶給付伊一千二百二十一萬三千元，暨均加計法定遲延
利息之判決（未繫屬本院者，不另論敘）。
上訴人甲○○、乙○○則以：被上訴人疏未依農會信用部業務管
理辦法辦理稽核作業，及就金融檢查發現之缺失檢討改進，對鍾
瑞梓未盡監督之責，致損害之發生及擴大與有過失，應減免賠償
金額；且被上訴人對鍾瑞梓之侵權行為損害賠償請求權已罹時效
，伊毋庸負連帶賠償責任。上訴人丙○○另以：鍾輝煌係鍾瑞梓
之堂叔，非高樹鄉農會所規定親屬保證之「親屬」，鍾輝煌與該
農會間就親屬職務保證契約之意思表示尚未達成合致，自不負職
務保證責任。上訴人戊○○等三人亦以：被上訴人未對戊○○為
對保，職務保證當然不生效力；被上訴人對溫瑞林未盡監督之責
，與有過失；其對溫瑞林之侵權行為損害賠償請求權亦已罹於消
滅時效，伊無庸負連帶賠償責任各等語，資為抗辯。
原審維持第一審所為上訴人除確定部分外之敗訴判決，駁回其上
訴，無非以：鍾瑞梓於八十二年三月九日起至八十五年五月間擔
任高樹鄉農會總幹事，甲○○、乙○○、庚○○為其職務保證人
，溫瑞林自八十二年三月九日起至八十五年七月間擔任該農會秘
書，丁○○、己○○為其職務保證人，均與被上訴人訂有職務保
證契約。鍾瑞梓、溫瑞林因偽造文書、背信犯行，經判處罪刑，
復經台灣高等法院高雄分院以八十七年度重訴字第四四號判命賠
償確定。第按對保與否，並非職務保證契約成立之要件，縱高樹
鄉農會未對戊○○踐行對保程序，彼等間職務保證契約仍有效成
立。鍾輝煌雖不符合高樹鄉農會所規定親屬保證之親屬資格，然
其既同意擔任鍾瑞梓之職務保證人，並於八十二年三月十九日簽
立員工保證書，則彼此間就由鍾輝煌擔任鍾瑞梓一般職務保證人
應已達成合意，仍應成立一般職務保證契約。又鍾瑞梓及溫瑞林
原分別擔任高樹鄉農會總幹事、秘書，其等違法放貸致該農會受
有損害，被上訴人除得依侵權行為損害賠償請求權請求賠償損害
外，尚得依農會法第三十二條、八十四年九月二十日修正前農會
人事管理辦法第四十八條、民法第二百二十六條及第二百二十七
條債務不履行之規定，分別請求鍾瑞梓、溫瑞林賠償損害，上開
損害賠償請求權時效均為十五年，縱被上訴人之侵權行為損害賠
償請求權已罹時效，惟其餘請求權自附表一所示違法核貸時間起
算，迄至被上訴人於八十八年間提起本件訴訟，尚未罹於十五年
時效，被上訴人仍得本於職務保證契約請求上訴人負連帶賠償責
任。就令高樹鄉農會對鍾瑞梓及溫瑞林有未依農會信用部業務管
理辦法第二十四、二十六條規定辦理稽核作業，及就金融檢查發
現之缺失進行檢討改進或催收，未盡監督責任而認監督上有疏忽
，惟高樹鄉農會之監督疏忽，並不當然發生鍾瑞梓及溫瑞林違法
放貸之結果，此監督上疏忽與鍾瑞梓、溫瑞林違法放貸間無相當
因果關係，該農會並無與有過失。又農會理事長單獨職權之行使
僅限於召集農會會員（代表）大會及農會理事會議，至其本於理
事身分行使職權即監察業務及財務，應限於理事「會議」時為之
，不能單獨監察農會之業務及財務，理事長陳寶明雖於附表一所
示貸款戶之放款申請書上簽名，惟未批註任何意見，此與鍾瑞梓
或溫瑞林有批註意見不同，是陳寶明對放款與否無任何准駁權限
，上訴人謂陳寶明於鍾瑞梓、溫瑞林為違法放貸時未予阻止，反
而准予放行，致損害之發生及擴大，被上訴人與有過失，亦無足
取。甲○○等四人既為鍾瑞梓之職務保證人，即應就附表一編號
一至六因違法超貸所致損害二千九百零五萬九千元負連帶賠償責
任；戊○○等三人既為溫瑞林之職務保證人，自應就附表一編號
四至六因違法超貸所生損害一千二百二十一萬三千元與甲○○等
四人負連帶賠償責任。從而被上訴人請求甲○○等四人連帶給付
一千六百八十四萬六千元、上訴人連帶給付一千二百二十一萬三
千元，及均自附表二所示利息起算日起加計法定遲延利息，應予
准許等詞，為其判斷之基礎。
惟按僱用人對受僱人之選任或監督有疏懈者，法院得減輕保證人
之賠償金額或免除之，八十八年四月二十一日修正公布、八十九
年五月五日施行之民法第七百五十六條之六第二款定有明文。上
開規定，依民法債編施行法第三十五條規定，於民法債編修正施
行前成立之人事保證，亦適用之。此乃人事保證人獨立享有之權
利。查上訴人戊○○等三人於原審一再抗辯：依被上訴人於八十
二年十二月十七日對高樹鄉農會所為金融檢查報告，就楊欽明、
楊秀金二貸款戶超貸之事實，至少於該日金融檢查為指正時即已
知悉，仍未致力防止損害之擴大，依民法第七百五十六條之六規
定，伊得請求減免賠償金額，及「八十二年金融檢查就發現有應
催繳利息及增提擔保品，並有指示，被上訴人都沒有作任何處理
」；鍾輝煌並抗辯：被上訴人對於鍾瑞梓之監督顯有疏懈，亦有
過失相抵之適用等情（分見原審更(二)卷四六頁背面至四八、二○
○、二一九、二三八，八五、二三三至二三四頁）。且觀之被上
訴人八十三年十一月三十日金融檢查報告案附件記載：「對本公
司上次檢查（八十二年十二月十七日）所提改進意見，本次追加
查核結果，有下列五項尚未改善：……辦理擔保放款，依該等
個案原鑑價表顯示，有核貸金額超逾擔保品鑑估押值情形，超逾
押值部分應不得帳列擔保放款，且超逾部分於批示時未敘明核貸
原因及依據，上次檢查計有擔保放款鍾永仁、楊明盈、劉金樟、
楊欽明、楊秀金等五戶，押值計不足二千一百六十七萬三千元…
…均未依本公司上次檢查意見洽辦收回或補徵提擔保品，應請切
實改善；另八十二年五月至同年十一月間先後核貸鍾永仁等十三
戶（基準日餘額共一億三千零二十九萬元），上次檢查提敘有分
散借款集中使用等情事」（見原審更(一)字一卷二五四、二五五頁
），則高樹鄉農會早於附表一編號二至四核貸時間以前之八十二
年十二月十七日，已被檢查通知包括鍾永仁、楊欽明、楊秀金等
貸款戶有「核貸金額超逾擔保品鑑估押值」、「超逾部分於批示
時未敘明核貸原因及依據」等缺失；參以卷附鍾永仁、楊欽明、
楊秀金即附表一編號一、五及六之貸款戶放款申請書所載，其上
總幹事批示之核放金額與主辦人員評估准予核放金額均有鉅額差
距，批示時確無敘明核放高額貸款之原因或依據（見一審一卷三
九、一七五、一八○頁）。是高樹鄉農會收受上開八十二年十二
月十七日金融檢查報告時，倘盡其監督之責，要非不得查知鍾瑞
梓、溫瑞林不法貸放鍾永仁、楊欽明、楊秀金等貸款戶之行為，
果爾，其未進一步採取應有改善措施，嗣仍發生附表一其他貸款
戶超貸致受損害，則被上訴人對此疏懈是否毫未助成損害之發生
或擴大，攸關得否減免保證人賠償金額之判斷，即非無再審酌之
餘地。原審未遑詳查究明，遽以前揭情詞為不利上訴人之論斷，
尚嫌速斷。上訴論旨，指摘原判決不當，求予廢棄，非無理由。
據上論結，本件上訴為有理由。依民事訴訟法第四百七十七條第
一項、第四百七十八條第二項，判決如主文。
中    華    民    國  九十八  年    八    月  二十一  日
                      最高法院民事第六庭
                          審判長法官  劉  福  來
                                法官  陳  國  禎
                                法官  陳  重  瑜
                                法官  吳  麗  女
                                法官  簡  清  忠
      本件正本證明與原本無異
                                      書  記  官
中    華    民    國  九十八  年    八    月  三十一  日
                                                      K


司法院資訊處製作；財團法人民間司法改革基金會備份。
